【裁判字號】    89,簡上,215
【裁判日期】    900316
【裁判案由】    損害賠償
【裁判全文】
臺灣臺中地方法院民事判決                        八十九年度簡上字第二一五號
    上  訴  人  丙○○
                          國民.
                甲○○○  住同.
                          國民.
                乙○○    住台.
                          國民.
    共      同
    訴訟代理人  王通顯律師
    被  上訴人  丁○○    住台.
                          國民.
    訴訟代理人  武燕琳律師
    複  代理人  王正喜律師
右當事人間請求損害賠償事件，上訴人對於中華民國八十九年三月十四日本院台中簡
易庭八十七年度中簡字第二二九五號第一審判決提起上訴，本院判決如左：
    主      文
原判決命上訴人給付部分，及該部分假執行之宣告，暨除確定部分外訴訟費用之裁判
，均廢棄。
右廢棄部分被上訴人在第一審之訴及假執行之聲請均駁回。
第一審（除確定部分外）及第二審訴訟費用由被上訴人負擔。
    事      實
甲、上訴人方面：
一、聲明：求為判決如主文所示。
二、陳述：除與原審判決書所載者相同，茲予引用外，補稱：
（一）本件判決於同案被告許春長、蔡麗雲、楊明川部分，認有默示分管契約存在，
      於上訴人丙○○、甲○○○、乙○○部分不認有默示分管契約存在，其判斷顯
      然矛盾，再者，同樣自被上訴人購得攤位之其他攤販如訴外人林振木、黃秋惠
      於其他訴訟亦均認定存在有默示分管契約。
（二）上訴人丙○○、甲○○○為夫妻，且未辦理夫妻財產制登記，屬聯合財產制。
      系爭土地之持分係由丙○○購買，而分別登記於二人名下，分別為丙○○八九
      之七四地號，甲○○○八九之七三地號，二人各自同意他方使用登記於自己名
      下之土地及建物，而上訴人乙○○亦為九八之七四地號土地之共有人，因此，
      原審判令二人各自拆屋並返還與對方及其他共有人，實不合常理。且依分管契
      約觀之，上訴人丙○○、甲○○○二人有權使用共有物之特定部分，至於如何
      使用，取決於個人意思，其他共有人無權置啄。。
（三）依訴外人曾峰吉於臺灣高等法院臺中分院八十七年度上易字第二八一二號刑事
      案件刑事庭審理時證稱，民國（下同）六十九年、七十年買賣攤位時，攤位後
      側是水溝，均有加建出去，而依被上訴人於買賣時所出具之收據觀之，係購買
      攤位，收據上僅註明攤位號碼，並未註明面積，可見買賣當時攤位範圍內之土
      地，均在買賣範圍內。既然攤位後側於買賣時已凸出溝面，基於買賣關係，上
      訴人應屬有權占有。至於被上訴人稱攤位後側離水尚有五十公分空地，並非實
      在。
（四）本件上訴人係先向被上訴人承租後再購買，攤位左右均有其他攤販，無法擴建
      ，前為通道，屋後凸出又係既存事實，縱因使用日久，偶有修繕，惟未逾越原
      先購買時之範圍，並無無權占有之情形。且均院至現場履勘，亦可見上訴人丙○○、甲○○○之二樓為簡易木板搭蓋，老舊不堪，顯已使用多年，且丙○○
      、甲○○○、乙○○之攤位均是鐵架石棉瓦所搭，整座東興市場幾乎均是鐵架
      石棉瓦搭建，足見上訴人現所使用之範圍，並非拆除重建或增建，與被上訴人
      出售時，自行劃定並搭建之範圍相符。而上訴人乙○○音從事魚丸製作，因衛
      生要求，雖大幅修繕，惟亦是在購買範圍內，依默示分管契約，乙○○自有權
      自由使用共有物之特定部分。
（五）本件上訴人乙○○現有之攤位，係向被上訴人先租後買，被上訴人並未否認。
      惟查依土地登記謄本記載，乙○○並非九八之七三地號（約十七平方公尺），
      足見該部分係當初買賣攤位時，被上訴人漏為移轉過戶，上訴人乙○○並非無
      權占有。
（六）被上訴人自始均有派駐管理人（現為柴志明）於市場，並設有辦公室，倘上訴
      人有擴建情形侵權情形，早已制止，不會任由上訴人資意妄為，更何況上訴人
      使用屋後凸出部分近二十年，被上訴人之請求權時效早已消滅，原審判決就此
      部分並未判斷，顯有不妥，爰主張時效抗辯。
三、證據：除援用第一審之立證方法外，補提東興市場攤位檢查影本二件、收據影本
          一件為證，並聲請本院勘驗現場及會同地政人員測量現場狀況。
乙、被上訴人方面：
一、聲明：求為判決駁回上訴。
二、陳述：除與原審判決書所載者相同，茲予引用外，補稱：
（一）依法定夫妻財產制，妻於婚姻關係存續期間所取得之財產，夫固得本於聯合財
      產管理權為使用收益（民法第一千零十七條第一項、同法第一千零十九條前段
      參照），然此項規定乃存在於夫妻之間，縱夫妻之一方同意他方使用登記於自
      己名下之財產，對於第三人而言，欲於共有土地上搭建建物仍須經其他共有人
      之同意，從而，上訴人丙○○、甲○○○搭建建物之舉，仍非適法。
（二）上訴人等謂市府於填平柳川時，為拆除懸空於柳川上方之建物云云，此與證人
      賴金村所言不符。又系爭基地之持分，九八之一二號基地，乙○○係向前手梁
      昌松所購得；九八之七三號基地，甲○○○之持分中，有與葉國朋因和解而取
      得者，均非直接購自被上訴人。退步言之，不問該等建物曾否拆除，上訴人等
      未曾得被上訴人之同意，即在被上訴人所有及共有之系爭基地上搭建建物，被
      上訴人本於所有物返還請求權自可訴請拆除，更可依不當得利請求權訴請上訴
      人等返還其因無權占有所受利益，是原判決至為當允。
（三）上訴人謂市場攤位購自前手時，其牆壁結構即為半為磚塊、半為木板，渠等使
      用一、二十年，其間僅將腐壞之木板依原有範圍改為磚塊云云，並非事實：
    (1)經現場勘驗，時看不出有從矮牆加高之痕跡，且已非被上訴人出售之原貌。
    (2)上訴人乙○○於台灣台中地方法院檢察署八十六年偵續字第一六六號案件審理
      中，曾謂：「原本與鄰居沒有間隔，係以磚砌成在屋後部分」，可見上訴人所
      述自相矛盾。
    (3)又，台灣高等法院台中分院八十七年度上易字第二八一二號刑事判決認定上訴
      人等曾沿溝懸空搭建木造房屋，連接原有建物以資利用，是上訴人辯稱買來即
      是如此，未曾加建云云，並非實在。
（四）上訴人乙○○辯稱自己係承租四個攤位後再購買取得云云，亦非屬實。按上訴
      人乙○○僅有兩紙市場攤位檢查單，並非四紙；況僅憑該單上無從證明其所購
      入攤位面積多寡。又，期於七十年六月二十九日向被上訴人購入九八之七四號
      基地，而於八十年六月三十日又向案外人梁昌松購入九八之一二號基地，是其
      現建物占有面積與被上訴人出售面積不同。
（五）又被上訴人出售者，為搭建攤棚之攤位，且移轉之土地持分中，內含公共面積
      持分，絕無上訴人所稱漏為移轉部分土地：
    (1)依被上訴人出售攤位之契約第三項註明：「屋棚權屬：由所有各攤位全部共同
      使用」之字樣，可知被上訴人係出售攤位攤棚，不可能為之加建為建物。
    (2)次依台灣高等法院台中分院七十五年度上易字第二五四四號刑事判決理由所示
      可知被上訴人移轉之土地持分，內含有公共設施如走道等，是移轉之面積持分
      自較攤位面積為大。如今建物面積反較土地持分面積為大，益見渠等已經自行
      擴建，被上訴人豈有漏未移轉土地持分之可能，益見渠等已是無權占有。
（六）被上訴人之土地管理人祡志明於八十三年間發現土地疑遭竊占，而於同年十月
      二十六日張貼公告。是據推算，被上訴人應係在八十三年九月、十月間發現上
      訴人竊占之事實。
三、證據：除援用原審之立證方法外，補提臺灣高等法院臺中分院之訊問筆錄影本二
          件、土地登記謄本節本影本三件、契約書影本一件、判決影本一件、被上
          訴人購入攤位之時間、面積一覽表一件、相片影本一件、土地登記謄本節
          本影本一件為證。。
    理      由
一、本件被上訴人起訴主張：坐落台中市○區○○段第九八之七三、九八之七四號土
    地為被上訴人、上訴人及其他共有人所有，而同地段第九八之二四六、九八之二
    四七、九八之二四八號土地則為被上訴人所有。上訴人就前開系爭第九八之七三
    、九八之七四號土地雖為共有人，惟共有土地尚未分割，並無特有部分，上訴人
    未徵得全體共有人之同意，擅自建屋，八十三年八月間柳溝河川填平浮現新生土
    地，上訴人進而佔用被上訴人所有之前開同地段第九八之二四六、九八之二四七
    、九八之二四八號土地，而兩造就上開共有土地並無分管契約存在情形，兩造買
    賣之標的，僅為攤位而非建物，被上訴人不同意上訴人在原址擴建房舍，縱認有
    默示分管契約存在，僅就該攤位範圍內可供共有人自由使用收益，逾越該攤位範
    圍，即無分管契約之存在，上訴人業已侵害共有人及被上訴人之所有權，被上訴
    人得本於侵權行為損害賠償請求權，訴請上訴人拆屋還地；而被上訴人僅搭建攤
    棚出售，絕非為上訴人建屋，是上訴人之前手是否具備占有之本權已為不明，上
    訴人自不得依占有連鎖關係而為主張有權占有，上訴人未曾得被上訴人之同意，
    即在被上訴人所有及共有之系爭基地上搭建建物，被上訴人亦得本於物上請求權
    自可訴請拆除，而上訴人無權占有被上訴人共有或所有之土地，可獲得相當租金
    之利益為社會通常之觀念，即屬無法律上之原因而利益，並致被上訴人受損害，
    則被上訴人自可依據不當得利請求權訴請上訴人等返還其因無權占有所受利益等
    語。
二、上訴人則以系爭土地數十個攤位，分租或出售給攤販，合組東興市場，使用至今
    均未變更原有使用範圍及增建，是各共有人使用共有物之特定部分業已多年，應
    認兩造成立默示分管契約，上訴人並非無權使用。上訴人使用面積與權狀持分縱
    使不符，惟上訴人均未增建，使用範圍與當初被上訴人出售之範圍相同，依占有
    連鎖之關係及誠信原則，被上訴人亦無權請求拆屋還地。況被上訴人自始均有派
    駐管理人於市場，並設有辦公室，倘上訴人有擴建情形侵權情形，早已制止，不
    會任由上訴人資意妄為，更何況上訴人使用屋後凸出部分近二十年，被上訴人之
    請求權時效早已消滅，不得請求等語，資為抗辯。
三、按附帶民事訴訟，係就因犯罪而受損害之人，於刑事訴訟程序進行中，對於刑事
    案件之被告及依民法負損害賠償責任之人，請求回復其損害；故附帶民事訴訟，
    須限於犯罪行為所構成之侵權行為，侵害個人私權，致生損害者，始得提起之；
    申言之，刑事附帶民事訴訟之提起，僅能以犯罪行為侵害私權，致生損害者，始
    得為之，即應以侵權行為之損害賠償請求權，作為其訴訟上請求之依據，不當得
    利返還請求權（最高法院五十六年台上字第二四一一號判決參照）及所有物返還
    請求權，與侵權行為損害賠償之請求權間，其法律關係均屬不同，是本於不當得
    利返還請求權及所有物返還請求權所為之請求，尚難認係因上訴人犯罪所致之損
    害，自不得提起刑事附帶民事訴訟。而刑事庭移送民事庭之附帶民事訴訟，僅移
    送後之訴訟程序應適用民事訴訟法，至移送前之訴訟行為是否合法，仍應依刑事
    訴訟法決定之。故移送民事庭之附帶民事訴訟，縱其移送前提起此項訴訟，不合
    刑事訴訟法第四百八十七條所定之要件，而有同法第五百零二條第一項關於訴之
    不合法之規定情形時，但其移送後之訴訟程序，既應適用民事訴訟法，即屬同法
    第二百四十九條第一項第六款所謂之起訴不備其他要件，自應依該條項款之規定
    ，以裁定駁回之（最高法院四十四年台抗字第四號判例參照），如第一審法院未
    依前開最高法院判例意旨所示，以裁定駁回原告之訴，上訴後第二審法院就此部
    分（如得補正應先命補正），自應以判決廢棄第一審判決而駁回其訴。經查：本
    件被上訴人於本院刑事庭八十七年度易字第一一九二號上訴人被訴竊佔案件訴訟
    進行中之八十七年三月二十一日具狀對上訴人提起刑事附帶民事訴訟，主張依侵
    權行為請求權、所有物返還請求權之規定，請求上訴人拆屋還地並回復原狀，復
    依不當得利之規定，請求上訴人給付無權占有之損害賠償金，後本件刑事部分經
    判決後，本院刑事庭以八十七年度附民字第三八一號刑事裁定，將該附帶民事訴
    訟事件移送至本院民事簡易庭審理等情，有本院八十七年度附民字第三八一號卷
    可參，被上訴人在刑案訴訟審理中所提起附帶民事訴訟，就有關於本於所有物返
    還請求權及不當得利返還請求權之請求部分，核與刑事訴訟法第四百八十七條規
    定之要件不合，揆諸前開說明，其起訴為不合法，本院刑事庭原應依刑事訴訟法
    第五百零二條第一項之規定，以判決駁回之，本院刑事庭雖未予駁回而以裁定移
    送民事簡易庭，然被上訴人於本院刑事庭移送前之起訴程序既非合法，其起訴顯
    係不備其他要件，原審原應依民事訴訟法第二百九十四條第一項第六款之規定，
    就被上訴人此部分之起訴（即本於所有物返還請求權、不當得利返還請求權之請
    求部分），以裁定駁回之，然原審就此部分未予詳查，未以裁定駁回被上訴人在
    第一審之訴，而誤為上訴人敗訴之實體判決，於法容有未恰，無可維持，上訴意
    旨指摘原判決此部分不當，求予廢棄改判，為有理由（被上訴人對於上訴人本於
    不當得利返還請求，其中上訴人丙○○部分，就台中市○區○○段第九八之七三
    號土地，請求超過每年依前開土地之每年申報地價百分之六之萬分之三四四四一
    、就同段第九八之二四八地號土地，超過每年依前開土地之每年申報地價百分之
    六部分；上訴人甲○○○部分，就同段第九八之七四號土地，請求超過每年依前
    開土地之每年申報地價百分之六之千分之二六八部分；上訴人乙○○部分，就同
    段第九八之七三號土地，請求超過每年依前開土地之每年申報地價百分之六之萬
    分之三四四四一，同段第九八之七四號土地，請求超過每年依前開土地之每年申
    報地價百分之六之千分之二六八，同段第九八之二四六號、第九八之二四七號土
    地，請求超過每年依前開土地之每年申報地價百分之六部分；及就前開對上訴人
    三人請求超過部分，自八十四年一月一日起至清償日止之利息部分，均經原審駁
    回其訴而確定）。
四、次按因侵權行為所生之損害賠償請求權，自請求權人知有損害及賠償義務人時起
    ，二年間不行使而消滅；自有侵權行為時起，逾十年者亦同，民法第一百九十七
    條第一項定有明文。經查：本件被上訴人於本院受命法官行準備程序中之八十九
    年九月六日，曾提出陳報狀自承：被上訴人之土地管理人柴志明於八十三年九月
    、十月間已發現系爭土地疑遭竊佔，並於同年十月二十六日張貼公告，是據推算
    ，被上訴人發現之時間應係在八十三年九月、十月間等語（見被上訴人八十九年
    九月六日民事陳報狀），而被上訴人提起本件刑事附帶民事訴訟之時間則係在八
    十七年三月二十一日等情，亦有刑事附帶民事起訴狀一件在卷可參，是自被上訴
    人自認之上訴人侵權時間之八十三年九、十月起算至其提起本件訴訟之八十七年
    三月二十一日止已逾三年，是就被上訴人所主張之侵權行為損害賠償請求權，其
    知有損害及賠償義務人時起至其起訴時止，顯已逾二年之時效期間，是上訴人抗
    辯被上訴人之侵權行為請求權已罹於時效消滅，主張得拒絕給付（見原審卷第一
    百五十五頁），自可採信。從而，本件被上訴人主張其對上訴人有侵權行為損害
    賠償請求權存在，縱然屬實，亦因時效完成而消滅，被上訴人就此部分既於原審
    （八十九年三月七日）及本院行準備程序時（八十九年九月六日）為時效抗辯，
    則被上訴人基於侵權行為損害賠償請求權之法律關係，訴請上訴人拆屋還地，於
    法洵屬無據，為無理由，應予駁回。原審就此部分漏未詳查，致此部分誤為上訴
    人敗訴之判決，尚有未恰，上訴意旨指摘原判決此部分不當，求予廢棄改判，為
    有理由。
五、綜上所述，本件上訴意旨指摘原判決不當求予廢棄改判，為有理由，原判決就上
    訴人上訴之部分為被上訴人勝訴之判決，並為得假執行之宣告，均有未洽，無可
    維持，應由本院予以廢棄改判，爰改判如主文第二項所示。
六、兩造其餘攻擊防禦方法，經審核結果，均與本件判決結果不生影響，爰不予以一
    一論述，併此敘明。
七、據上論結，本件上訴為有理由，依民事訴訟法第四百三十六條之一第三項、第四
    百五十條、第七十八條，判決如主文。
中      華      民      國    九十      年      三      月     十六     日
~B臺灣臺中地方法院民事第四庭
~B    審判長  法  官  王  銘
~B            法  官  周靜秀
~B            法  官  李國增
右為正本係照原本作成。
如對本判決上訴，須於判決送達後二十日內，向本院提出上訴狀，同時表明上訴理由
；如已於本判決宣示後送達前提起上訴者，應於判決送達後十日內補具上訴理由（上
訴僅得以判決適用法規顯有錯誤為理由，並按他造當事人之人數附繕本）。
中      華      民      國    九十      年      三      月     十六     日
~B            書記官


司法院資訊處製作；財團法人民間司法改革基金會備份。
